【裁判字號】    94,勞簡上,40
【裁判日期】    950517
【裁判案由】    給付工資等
【裁判全文】
臺灣臺北地方法院民事判決             94年度勞簡上字第40號
上  訴  人  日觀實業股份有限公司
法定代理人  乙○○
訴訟代理人  丁○○
被上 訴 人  丙○○
訴訟代理人  甲○○
上列當事人間請求給付工資等事件，上訴人對於民國94年2月25日
本院新店簡易庭93年度店勞簡字第19號第一審判決提起上訴，本
院於民國95年5月3日言詞辯論終結，判決如下：
    主      文
原判決關於命上訴人給付超過新臺幣陸萬肆仟貳佰零捌元部分，
及該部份假執行之宣告，暨訴訟費用之裁判均廢棄。
前開廢棄部分，被上訴人在第一審之訴駁回。
其餘上訴駁回。
第一、二審訴訟費用由上訴人負擔五分之二，餘由被上訴人負擔
。
    事實及理由
一、被上訴人起訴主張：伊原受僱於上訴人，任西點生產部員工
    ，負責蛋糕烘焙，於民國88年12月1日受僱時之工資底薪每
    月新臺幣（下同）36,000元，乃上訴人無故先於90年2月起
    將之降為32,976元，復於92年6月起降為28,000元，期間雖
    有職稱上及工作地點上之變動，但工作性質及內容均相同。
    另自92年7月起至93年1月底止，伊加班時數甚高，上訴人公
    司均未給付加班費，計約為10,000元。而伊原來的伙食費每
    月1,800元，自92年6月起亦被刪除。當初被調降底薪時，伊
    即有向主管反應，惟上訴人公司之主管們一直未予答覆，上
    訴人公司未徵得伊之同意而片面減薪，實不合理。爰依勞動
    基準法第3條第2款規定，請求上訴人公司給付自90年2月起
    至92年5月止工資底薪差額84,672元、自92年6月起至93年1
    月止工資底薪差額39,808元，及自92年6月起至93年1月止計
    8個月之伙食津貼每月1,800元，共計14,400元，暨自92年7
    月起至93年1月止之加班費10,000元，以上合計為148,880元
    等語。並於本院聲明：駁回上訴。
二、上訴人則以：被上訴人每月接受薪資無異議，並持續工作數
    年，依一般常理推斷，自應為默示同意，且上訴人公司為薪
    資之調整皆有通知，被上訴人未異議且繼續工作，自應認定
    為新勞動契約之成立，不應拘泥是否有文字之簽署。又90年
    之薪資結構調整，被上訴人所領之工資加上固定加班費，並
    未減少，僅底薪之部分減少，原審遽認短付工資實有未洽。
    再者，92年間，因被上訴人調至北新店後工作量及內容減少
    ，基於職務變動才調整薪資。被上訴人對於工作及薪資調整
    有意見，應及時提出，其離職後方提出使上訴人無法再為任
    何工作上及經營上之調整，有違誠信原則等語，資為抗辯。
    原審判決上訴人應給付被上訴人148,880元，上訴人不服而
    提起上訴，並於本院聲明：原判決廢棄；被上訴人於第一審
    之訴駁回。
三、兩造不爭執之事實：
    （一）兩造簽訂有僱傭契約。
    （二）被上訴人之薪資分別於90年2月及92年6月經上訴人兩
          次調減。
    （三）自92年7月起至93年1月止被上訴人應領之加班費為10
          ,000 元。
四、被上訴人主張上訴人未經被上訴人同意，於90年2月、92年6
    月分別二次調降被上訴人每月工資底薪，並短付自92年7月
    起之加班費計10,000元，及自92年6月起每月1, 800元之伙
    食津貼等語，固據提出薪資單等為證（見原審卷第22頁至第
    25頁），上訴人對於被上訴人加班費10000元之請求並不爭
    執，堪認為真正，惟另以前揭情詞置辯。是本院所應審酌核
    為：上訴人二次調整被上訴人薪資是否經過雙方同意？被上
    訴人工作量及工作性質是否有變動？以下就上開爭點分述如
    下：
    （一）上訴人二次調整被上訴人薪資是否經過雙方同意？
          １、按所謂默示之意思表示，係指依表意人之舉動或
              其他情事，足以間接推知其效果意思而言，若單
              純之沈默，除有特別情事，依社會觀念可認為一
              定意思表示者外，不得謂為默示之意思表示，最
              高法院29年度上字第762號判例可資參照。
          ２、次按勞動基準法施行細則第7條第3款規定，工資
              之議定、調整、計算、結算及給付之日期與方法
              有關事項，應於勞動契約書由勞資雙方自行約定
              ，故其變更亦應由雙方自行商議決定，縱係全面
              性調降所有勞工之薪資亦無不同。又勞工在勞動
              契約關係中，固然某程度而言處於與雇主較不對
              等之地位，惟我國勞動基準法第14條已賦予勞工
              在雇主不依勞動契約給付報酬，或雇主有違反勞
              動契約或法令情形時，勞工得不經預告終止契約
              之權利，更設勞資爭議處理機制以維護勞工之權
              利（見勞資爭議處理法第5條規定），故勞工仍
              得行使法律上賦予之權利，以免受雇主對勞動條
              件為不利益變更致權益受損結果。然而，勞工提
              供勞務，工資為其對價，工資領取為勞工維持生
              計不可或缺之基本條件，且衡諸勞雇關係屬於繼
              續性契約，尚難期勞工得知雇主調降薪資後，隨
              即終止勞動契約。故勞工於雇主調降薪資後繼續
              給付勞務，領取調降後薪資，是否可認係默示同
              意雇主調降薪資之意思表示，應以勞工未即時行
              使權利舉動，依社會通念是否足以推知其有默示
              同意雇主調降薪資之效果意思。
          ３、查本件被上訴人主張上訴人自90年2月起至92年5
              月止，將被上訴人工資底薪每月由36,000元調降
              為32,976元等情，雖為上訴人所不爭執，然而自
              90年2月起至92年5月止期間長達2年4月，被上訴
              人對上開工資底薪之調降均未有異議，並按月受
              領減薪後之薪資，由被上訴人前開舉動足以推知
              被上訴人已默示同意上訴人調降工資底薪。則被
              上訴人再於本件訴訟主張上訴人於90年2月調降
              工資底薪未經其同意云云，即屬無據。
          ４、被上訴人另主張上訴人自92年6月起至93年1月止
              ，將被上訴人工資底薪每月由32,976元調降為28
              ,000 元，並刪除每月伙食津貼1,800元乙節，亦
              為上訴人所不爭執，上訴人固以被上訴人於減薪
              後仍繼續任職，且受領薪資而辯稱被上訴人已默
              示同意上訴人減薪云云，惟被上訴人自92年6月
              起遭減薪迄至93年1月底離職，期間僅短短數月
              ，且被上訴人於93年1月底離職後，旋即於93年2
              月16日向臺北縣勞資關係協進會就前開底薪調降
              部分請求進行勞資協調，此亦有臺北縣勞資關係
              協進會處理勞資爭議協調會議記錄在卷可稽（見
              本院93年度促字第24981號卷宗第5頁）。則被上
              訴人自知悉減薪至離職，期間尚短，衡情，與被
              上訴人尚須審視、考量減薪是否合法及是否終止
              兩造勞動契約，暨仍須另覓工作等過程之合理期
              間並非有違。是依社會通念，被上訴人上開舉措
              ，實難認已默示同意上訴人於92年6月起將工資
              底薪由32,976元調降至28,000元及刪除每月伙食
              津貼1,800元，上訴人前開辯稱，顯非可採。
    （二）被上訴人工作量及工作性質是否有變更？
          上訴人固主張因被上訴人調至北新店後工作量及內容
          減少，基於職務變動才於92年6月起調整薪資云云，
          然已為被上訴人所否認，上訴人就此主張之事實並未
          提出任何證據證明之，即難採信。亦難認其所為之減
          薪為合理。
五、綜上，上訴人於90年2月起至92年5月止將被上訴人工資底薪
    每月由36,000元調降至32,976元，既經被上訴人默示同意，
    則兩造已就調降工資另為約定，自為法之所許，被上訴人以
    未經其同意為由，請求上訴人給付此部分差額共計84,672元
    ，即非正當。至於92年6月起上訴人將被上訴人工資底薪由
    每月32,976元調降至28,000元，並刪除每月1,800元之伙食
    津貼，既未經被上訴人明示或默示同意，且上訴人亦無舉證
    證明被上訴人工作量及工作性質有何變動而有調整工資之必
    要性及合理性，則上訴人單方片面調降被上訴人工資，於法
    顯有未合。從而，被上訴人以上訴人未依勞動契約給付原約
    定之工資而請求上訴人給付自92年6月起至93年1月止工資底
    薪差額39,808元，及伙食津貼14,400元，暨上訴人不爭執之
    加班費10,000元，合計64,208元洵屬有據，應予准許，被上
    訴人逾此部分之請求，為無理由，應予駁回。原審就超過上
    開應准許部分，為上訴人敗訴之判決，並依職權為假執行之
    宣告，自有未洽，上訴意旨就此部分指摘原判決不當，求予
    廢棄改判，為有理由。至於上開應准許部分，原審判命上訴
    人給付，並依職權為假執行之宣告，核無違誤，上訴意旨，
    就此部分，仍執陳詞，指摘原判決不當，求予廢棄，為無理
    由，應駁回其上訴。
六、本件事證已臻明確，兩造所為之其他主張陳述並所提之證據
    ，經審酌後，認均與本件之結論無礙，不再一一論述，併予
    敘明。
七、據上論結：本件上訴為一部有理由，一部無理由，依民事訴
    訟法第436條之1第3項、第450條、第449條第1項、第79條，
    判決如主文。
中    華    民    國    95    年    5     月    17    日
                  勞工法庭    審判長法  官  黃莉雲
                                    法  官  李維心
                                    法  官  鄭佾瑩
以上正本係照原本作成。
本判決不得上訴。
中    華    民    國    95    年    5    月     17    日
                                    書記官  方美雲


司法院資訊處製作；財團法人民間司法改革基金會備份。
